行　政　法　院　判　決　　　　　　　　　　　　　八十八年度判字第四○七五號
　　原　　　告　甲 ○ ○
　　　　　　　　乙○○○
　　　　　　　　丁 ○ ○
　　　　　　　　戊○○○
　　　　　　　　　　　　　　共.
　　　　　　　　　　　　　　　.
　　被　　　告　臺北市政府工務局
右當事人間因建築法事件，原告不服內政部中華民國八十七年七月十日台（八七）內
訴字第八七○三八四二號再訴願決定，提起行政訴訟，本院判決如左︰
　　主  文
再訴願決定、訴願決定及原處分均撤銷。
　　事  實
緣坐落臺北市○○街五十號三樓建築物，原為春煇建設股份有限公司（以下簡稱春煇
公司）所有，民國八十六年八月十五日移轉登記為原告所有。該建築物原領有被告核
發之七三使字第一三七八號使用執照，核准用途為餐廳，於原告取得所有權之前，即
由春煇公司出租與他人開設尚福樓餐廳，經營酒家業務，於八十六年八月十九日經臺
北市政府建設局（以下簡稱建設局）查獲，除移送臺灣臺北地方法院檢察署外並副知
被告，被告認原告違反建築法第七十三條規定，乃以八十六年九月二十四日北市工建
字第八六三四二八八三○○號書函，依同法第九十條規定科處罰鍰新臺幣（以下同）
六萬元，並勒令停止使用，原告不服，循序提起訴願、再訴願，遞遭決定駁回，爰提
起行政訴訟，茲摘兩造訴辯意旨如次：
原告起訴意旨略以：
  一、原告為合建分屋事，於八十六年六月間在臺灣臺北地方法院與春煇公司成立調
      解，同意由春煇公司將本件建築物移轉登記為原告所有，並於同年八月十五日
      辦妥所有權移轉登記。然該房屋於所有權移轉登記與原告前，即已由春煇公司
      出租與他人使用，春煇公司嗣並於八十六年二月間起訴，請求尚福樓餐廳遷讓
      交還春煇公司，並將其內之營業遷址。
  二、建築法第九十條第一項對於違反規定擅自變更使用建物科處罰鍰之對象，原為
      建物使用，但於八十四年八月二日修正為得於建築物違規使用時，就所有權人
      或使用人間擇一處罰，其立法理由或以建物違規使用人，甚多為人頭，動輒變
      更負責人不易控制執行無效之情形，且建築物所有權人本應善盡建築法所課維
      護建築物合法使用之義務。適用建築法第九十條第一項規定，對非行為人之所
      有權人科處罰鍰，仍應符合立法理由，即於查處實際使用人不易或對使用人執
      行無效或建物所有權人未能善盡維護建築物合法使用之情形，始得對非使用人
      之所有權人科處罰鍰。
  三、本件違規使用者為尚福樓餐廳，而尚福樓餐廳於春煇公司移轉本件房屋所有權
      與原告之前即有違規使用情形，未善盡維護建物合法使用義務者，應係春煇公
      司，被告並未舉證證明已盡其所能，仍無法查明實際使用人尚福樓餐廳之負責
      人或對實際使用人強制執行無效果，且尚福樓餐廳原已違規使用系爭建物經營
      酒家業務，原告於八十六年八月十五日始取得所有權，距建設局於同月十九日
      查獲尚福樓餐廳違規使用建物僅有四日，原告實無足夠時間詳細查核承租人是
      否合法使用該建物。在此一不具期待可能性之情形下，衡諸情理，原告實無過
      失。依司法院釋字第二七五號解釋意旨，被告即不應為此罰鍰處分。
  四、春煇公司於八十六年二月間即已起訴請求尚福樓餐廳遷讓交還春煇公司，並將
      其內之營業遷址，經臺灣臺北地方法院受理在案，善意信賴原所有權人之行為
      ，竟仍遭被告罰鍰，實極無辜。
  五、綜上所陳，本件原處分及一再訴願決定，均有未合，請求一併予以撤銷。
被告答辯意旨略以︰
  一、按建築法第七十三條規定：「建築物非經領得使用執照，不准接水、接電或申
      請營業登記及使用；非經領得變更使用執照，不得變更其使用。」第九十條第
      一項前段規定：「違反第七十三條後段規定擅自變更使用者，處建築物所有權
      人或使用人新臺幣六萬元以上，三十萬元以下罰鍰，並勒令停止使用。」
  二、系爭建築物係位於第三種商業區，領有被告核發之七三使字第一三七八號使用
      執照，原核准用途為餐廳，系爭建物以尚福樓餐廳為名開設餐廳。又依臺北市
      土地使用分區管制規則規定特種服務業，應於第三、四種商業區使用，同規則
      第五條土地及建築物使用組之使用項目規定，酒家屬第三十四組特種服務業，
      與該址建物原核准用途餐廳，為第二十二組餐廳業不符，是系爭建物違規使用
      ，無庸置辯。
  三、建築物非經領得變更使用執照，不得變更其使用，且建築法第七十七條第一項
      規定：「建築物所有權人、使用人應維護建築物合法使用與其構造及設備安全
      。」其目的即在對於建築物之使用除建築物使用人外，所有權人仍應對於建築
      物善盡其社會責任，即所有權人應以所有人之地位對其所有建築物善盡管理之
      義務，而使建築物合於法規之使用。又依民法第四百二十五條規定：「出租人
      於租賃物交付後，縱將其所有權讓與第三人，其租賃契約，對於受讓人仍繼續
      存在。」故原告與使用人間，於受讓時當然發生租賃關係。且建設局於八十六
      年八月十九日查獲系爭建築物違規使用為酒家之時，係於原告取得所有權之後
      ，是原告所述難謂有理。
  四、綜上所陳，本件原處分及一再訴願決定，均無違誤，請求駁回原告之訴等語。
　　理  由
一、按「建築物非經領得使用執照，不准接水、接電或申請營業登記及使用；非經領
    得變更使用執照，不得變更其使用。」「違反第七十三條後段規定擅自變更使用
    者，處建築物所有權人或使用人新臺幣六萬元以上，三十萬元以下罰鍰，並勒令
    停止使用。得以補辦手續者，令其限期補辦手續，不停止使用或逾期不補辦者，
    得連續處罰。」建築法第七十三條、第九十條第一項分別定有明文。而觀之前開
    建築法第九十條規定所處罰之對象，應係違反同法第七十三條後段規定之行為人
    ，苟違反建築法第七十三條之行為人為建築物所有權人以外之使用人，而非建築
    物之所有權人，自不得處罰建築物所有權人。
二、系爭坐落臺北市○○街五十號三樓建築物，原為春煇公司所有，八十六年八月十
    五日移轉登記為原告所有，而系爭建物原領有使用執照，核准用途為餐廳，於原
    告取得所有權之前，即由春煇公司租與他人開設尚福樓餐廳，經營酒家業務，於
    八十六年八月十九日經建設局查獲，被告爰依建築法第九十條規定科處原告罰鍰
    六萬元，並勒令停止使用，原告不服，循序提起行政訴訟，訴稱：於春煇公司移
    轉本件房屋所有權與原告之前，尚福樓餐廳即已為違規使用，未善盡維護建物合
    法使用義務者，應係春煇公司，被告並未舉證證明已盡其所能仍無法查明尚福樓
    餐廳負責人或對其強制執行無效果；且原告於取得所有權時，距建設局查獲尚福
    樓餐廳違規使用系爭建物僅有四日，原告實無足夠時間詳細查核承租人是否合法
    使用該建物，原告就本件實無過失，被告不應處罰原告等語。
三、經查：
（一）系爭建築物原為春煇公司所有，八十六年六月間，原告與春煇公司在臺灣臺北
      地方法院成立調解，春煇公司同意將本件建築物移轉登記為原告所有，並於同
      年八月十五日完成移轉登記，而系爭建物原領有使用執照，核准用途為餐廳，
      於原告取得所有權之前，即由春煇公司租與他人開設尚福樓餐廳，經營酒家業
      務，於八十六年八月十九日為建設局查獲等情，為兩造所不爭，且有建設局八
      十六年九月五日北市建一字第八六二五七七一三號函、建物登記簿謄本、使用
      執照附於原處分卷，租賃契約書、調解筆錄、建設局商業稽查紀錄表附於訴願
      卷可憑。又依建設局商業稽查紀錄表所載，尚福樓餐廳經營酒家業務，係自八
      十五年五月十五日開始。
（二）基前所述，本件原告於取得本件建築物之所有權後，並未將本件建築物違規變
      更作酒家使用，是原告並無違反建築法第七十三條後段規定之行為，自不得以
      同法第九十條第一項予以處罰。
四、綜上所述，本件原處分以原告違反建築法第七十三條後段規定，爰依同法第九十
    條第一項規定科處被告罰鍰六萬元，並勒令停止使用，經核尚有未合，一再訴願
    決定未予糾正，亦有違誤，原告起訴意旨，請求一併撤銷原處分及一再訴願決定
    ，為有理由，應由本院將一再訴願決定及原處分併予撤銷，由被告另為適法之處
    分。
據上論結，本件原告之訴為有理由，爰依行政訴訟法第二十六條前段，判決如主文。
中    華    民    國     八十八      年     十二     月       三        日
                    行 政 法 院 第 四 庭
                                審 判 長 評  事      葉  振  權
                                         評  事      吳  錦  龍
                                         評  事      吳  明  鴻
                                         評  事      尤  三  謀
                                         評  事      陳  光  秀
右  正  本  證  明  與  原  本  無  異
                                         法院書記官  阮  桂  芬
中    華    民    國     八十八      年     十二     月       四        日
